【裁判字號】    95,台上,1447
【裁判日期】    950706
【裁判案由】    給付保險金
【裁判全文】
最高法院民事判決            九十五年度台上字第一四四七號
    上  訴  人  富邦產物保險股份有限公司
    法定代理人  甲○○
    訴訟代理人  林昇格律師
    被 上訴 人  寶成鋼鐵有限公司
                        樓
    法定代理人  乙○○
    訴訟代理人  侯永福律師
上列當事人間請求給付保險金事件，上訴人對於中華民國九十三
年十月十五日台灣高等法院高雄分院第二審判決（九十二年度保
險上字第五號），提起上訴，本院判決如下：
    主  文
原判決廢棄，發回台灣高等法院高雄分院。
    理  由
本件被上訴人主張：伊向訴外人盛餘鋼鐵有限公司（下稱盛餘公
司）購買烤漆鋼捲九十七捲（以下簡稱系爭鋼捲），並將系爭鋼
捲出售予訴外人大陸廈門國際貿易集團（下稱廈門集團）。伊將
系爭鋼捲交訴外人德揚海運有限公司（下稱德揚公司）所有之「
蒂達六十二號」船舶運送出口，並向上訴人投保海上貨物保險，
保險金額為美金二十五萬零九百六十五元二角九分。嗣運送之船
舶於發航後因遭遇惡劣天氣而沉沒，系爭鋼捲全部滅失。伊向上
訴人請求理賠不獲置理等情，爰本於保險契約，求為命上訴人給
付保險金及自民國九十年十二月十四日起至清償日止按年利率百
分之十計算之法定遲延利息（被上訴人於第一審請求自九十年十
一月二十九日起算利息，於原審減縮利息起算日如上）。
上訴人則以：系爭保險契約訂立時，保險事故已經發生，應屬無
效。又被上訴人與廈門集團係約定以ＣＦＲ為貿易條件，即貨物
自裝船港越過船舷時起，由買方負擔其滅失或毀損之一切風險，
系爭鋼捲在高雄港裝載上船出海後始發生船舶沉沒事故，依約其
風險已移轉予買受人廈門集團，且本件沉船事故發生於九十年九
月二十三日，而盛餘公司於同年月二十六日始將載貨證券寄給華
信銀行，可見事故發生前被上訴人並未取得系爭鋼捲之所有權，
或取得與貨物之交付有同一效力之載貨證券，被上訴人對系爭鋼
捲即無保險利益，系爭保險契約亦已失效等語，資為抗辯。
原審維持第一審所為被上訴人勝訴判決，駁回上訴人之上訴，無
非以：系爭鋼捲係被上訴人向盛餘公司購買，再出售予廈門集團
，上開二買賣均約定以ＣＦＲ為貿易條件。系爭鋼捲於九十年九
月二十日交由德揚公司之「 蒂達六十二號 」船舶運送出口，該
船舶於同年月二十三日在高雄外海沉沒，系爭鋼捲亦遭海水淹沒
毀損。被上訴人以系爭鋼捲向上訴人投保海上貨物保險，保險金
額為美金二十五萬零九百六十五元二角九分，其投保單係上訴人
依被上訴人所傳真之信用狀文件所填寫，保險單所載簽發日期為
同年月二十一日，保險費則由被上訴人於同年十月十六日交付票
載發票日期為同年十二月十五日之支票支付並已兌現等情，為兩
造所不爭執，堪信為真實。而被上訴人與盛餘公司間及被上訴人
與廈門集團間就系爭鋼捲之買賣契約迄今仍均有效存在，被上訴
人對上開買賣契約即有利益或期待利益，則依保險法第十四條及
第二十條規定，被上訴人對於系爭鋼捲有保險利益，堪予認定。
參酌 International Rules for the Interpretation of Trade
Terms（Incot－erms, 1953）國際商會國貿條規關於「C＆F運費
在內價」買賣雙方權利義務Ａ５及Ｂ３項規定，賣方須負擔貨物
之一切風險直至貨物在裝船口岸實際上越過船欄時為止，買方須
負擔貨物自裝船口岸實際上越過船欄時起之一切風險，惟依同規
則Ａ４、６項規定，賣方必須於規定日期或期限內，在裝船口岸
，將貨物裝至船上，並毫不遲延通知買方貨物已裝在船上。賣方
並須自負費用，將貨物運往約定目的口岸之無瑕疵可轉讓提單及
所運貨物之發票，毫不遲延供給買方，提單必須承載契約所訂貨
物，其日期須在約定裝船期限之內。否則貨物在海上運送中之風
險，仍應由賣方負擔。查被上訴人於本件三方買賣過程中，不僅
為買受人，亦為出賣人，盛餘公司於九十年九月二十日將系爭鋼
捲裝船過船舷後，即通知被上訴人，被上訴人隨即將託運貨品名
稱、船期、裝載日期、船舶的航程、保險標的金額等相關資料傳
真予上訴人，向上訴人投保等情，業據提出傳真資料為證，足見
盛餘公司將系爭鋼捲裝船過船舷後，確已通知被上訴人，而被上
訴人與盛餘公司約定，由盛餘公司在系爭鋼捲之載貨證券上背書
，並代被上訴人向華信銀行押匯等情，已經證人即盛餘公司辦理
出口押匯人員陳靜惠證述屬實，則系爭鋼捲之載貨證券持有人仍
應為被上訴人而非盛餘公司，是系爭鋼捲之所有權及危險責任已
移轉予被上訴人。而被上訴人主張其於系爭鋼捲裝船越過船舷後
，尚未將裝船通知廈門集團，即發生保險事故等語，為上訴人所
不爭執，依前揭說明，系爭鋼捲之危險責任仍應由被上訴人負擔
，被上訴人就系爭鋼捲有保險利益乙節，應堪認定。其次，依保
險法第四十四條第一項、第四十三條規定，保險契約之內容，應
以保險單或暫保單之記載為依據。被上訴人主張其係於九十年九
月二十一日投保系爭保險，已提出傳真投保資料及系爭保險單為
證，上開傳真投保資料之傳真日期與系爭保險單記載之簽發日期
同為同年月二十一日，且系爭保險之保險費係在本件事故發生以
後始由上訴人收受兌領被上訴人簽發之支票，參以上訴人拒絕理
賠之信函僅提及被上訴人對保險標的無保險利益，完全未提到被
上訴人係於保險事故發生後始投保，上訴人又未能舉證證明系爭
保險單之實際簽發日期係同年月二十四日或二十五日，自應認被
上訴人係在保險事故發生前之同年月二十一日向上訴人投保，並
經上訴人核保發給保單，系爭保險契約應屬有效成立。又兩造間
之投保往來，一向以出售貨品之發票金額再加一成作為投保金額
，被上訴人出售系爭鋼捲予廈門集團之發票金額為美金二十二萬
八千一百五十元二角六分等情，為上訴人所不爭執，被上訴人按
其出售系爭鋼捲予廈門集團之發票金額再加一成即以美金二十五
萬零九百六十五元二角九分作為投保金額，係依兩造間投保往來
慣例而為，且為上訴人所明知及允許，並按照被上訴人之投保金
額收取保險費，即難謂被上訴人有何超額保險。故於保險事故發
生後，上訴人自應按其所同意之投保金額理賠。而保險人應於收
到要保人或被保險人證明文件後三十日內給付保險金額。被上訴
人於九十年十一月十三日向上訴人之業務人員鄭國清提出提單三
份及系爭保險單向上訴人請求理賠等情，有鄭國清簽收之單據可
證，則被上訴人請求上訴人給付保險金額美金二十五萬零九百六
十五元二角九分，及自其請求理賠日即九十年十一月十三日後三
十日之翌日即同年十二月十四日起至清償日止按年利率百分之十
計算之利息，為有理由，應予准許等詞，為其判斷之基礎。
按判決理由項下，應記載關於攻擊或防禦方法之意見及法律上意
見，民事訴訟法第二百二十六條第三項定有明文。故法院為當事
人敗訴之判決，而其關於攻擊或防禦方法之意見有未記載於判決
理由項下者，即為同法第四百六十九條第六款所謂判決不備理由
。查在ＣＦＲ之貿易條件下，賣方所負擔貨物滅失或毀損的一切
危險，雖係在裝船港越過船舷前，惟若賣方未將已裝船交付貨物
一事通知買方，則縱貨物已過船舷，買方仍不負擔貨物毀損之危
險，盛餘公司於九十年九月二十日將系爭鋼捲裝船過船舷後即通
知被上訴人，盛餘公司就系爭鋼捲之利益及危險已由被上訴人承
受負擔，為原審確定之事實。而被上訴人嗣有無將系爭鋼捲裝船
過船舷事實通知廈門集團而使系爭鋼捲之利益及危險移由廈門集
團承受負擔，涉及系爭保險事故發生時，被上訴人就系爭鋼捲有
無保險利益，自係上訴人重要防禦方法。上訴人於原審一再辯稱
被上訴人已對廈門集團踐行裝船之通知義務（見原審卷(一)二六八
頁、卷(二)四五頁、一九五頁），顯就被上訴人是否踐行通知義務
之事實有所爭執，原審竟認上訴人就被上訴人主張其尚未將裝船
通知廈門集團前即發生保險事故之事實不為爭執（見原判決第七
頁），有認定事實與卷內資料不符之違法。且依建華商業銀行
（原名華信銀行）覆原審函所附盛餘公司押匯文件中之傳真資料
（原審卷(一)一七六頁至一七九頁），被上訴人似已分別於系爭鋼
捲裝船前之九十年九月十九日及裝船後之同年月二十一日，以傳
真方式通知系爭鋼捲裝船事宜，則上訴人辯稱系爭鋼捲之利益及
危險已移由廈門集團承受負擔，被上訴人對系爭鋼捲於保險事故
發生時已無保險利益一節，似非全然無據，原審就上述有利於上
訴人之證據未予調查，亦未說明何以不採之理由，尤有可議。被
上訴人就系爭鋼捲發生保險事故時，有無保險利益，攸關被上訴
人可否請求上訴人給付保險金，其事實既未臻明瞭，本院自無從
為法律上判斷。上訴論旨，指摘原判決不當，求予廢棄，非無理
由。
據上論結，本件上訴為有理由。依民事訴訟法第四百七十七條第
一項、第四百七十八條第二項，判決如主文。
中    華    民    國  九十五  年    七    月    六    日
                      最高法院民事第八庭
                          審判長法官  朱  建  男
                                法官  顏  南  全
                                法官  許  澍  林
                                法官  鄭  傑  夫
                                法官  蘇  清  恭
      本件正本證明與原本無異
                                      書  記  官
中    華    民    國  九十五  年    七    月   二十   日
                                                     Ｒ


司法院資訊處製作；財團法人民間司法改革基金會備份。
